【裁判字號】    89,訴,162
【裁判日期】    891116
【裁判案由】    土地所有權移轉登記
【裁判全文】
台灣花蓮地方法院民事判決  八十九年度訴字第一六二號
    原      告  戊○○
    原      告  丙○○
    原      告  乙○○
    原      告  甲○○
    原      告  丁○○
    右五人共同
    訴訟代理人  吳明益律師  住花蓮市○○街五九號
    被      告  己○○      籍.
                            .
    被      告  庚○○      住.
                              監獄）
右當事人間土地所有權移轉登記事件，本院判決如左：
    主    文
壹、被告應將下列土地所有權應有部分移轉登記予原告：
    (1)座落花蓮縣秀林鄉○○段三十五地號土地、面積二五五五一平方公尺，己○○
      、庚○○應有部分各三分之一。
    (2)同段三十五之一地號土地，面積一三九平方公尺，己○○、庚○○應有部分各
      三分之一。
貳、訴訟費用由被告連帶負擔。
    事    實
壹、原告方面：
一、聲明：如主文所示。
二、陳述：
  (一)緣雙方被繼承人余添生、游信仰於民國七十六年五月十六日簽訂「讓渡契約書」
    ，約定游信仰將座落秀林鄉○○段三十五地號，面積二．五六九０公頃中持分三
    分之二，以新台幣（下同）肆萬貳仟元整讓與余添生，余添生並於訂約時於訴外
    人杜孝義見証下，將價款一次付清。
  (二)簽約後遲遲未辦理過戶手續，且於是段期間契約雙方相繼過世，系爭標的物因而
    由於游信仰之子己○○、庚○○繼承並為登記，是以余添生之繼承人即原告等（
    戊○○為余添生之妻，餘四人為余添生之子女），依法自得請求被告等履行契約
    上義務，請求將前揭不動產持分移轉登記予原告等人。
  (二)契約簽訂時，標的物地號為秀林鄉○○段三十五地號，面積為二五六九０平方公
    尺，復因分割而將上揭不動產地號變為同段三十五地號（面積二五五五一平方公
    尺）及三十五之一地號（面積一三九平方公尺）二筆（以下合稱：本件土地）。
  (三)買賣契約當時有杜孝義作證，不管事前、事後都沒有影響。況且簽約當事人不是
    被告，被告可能對契約不清楚（見審卷第六八頁）。證人當時有在場，因簽約時
    戊○○本人也在場。價金是一次付給游信仰及其太太（已過世）。（見審卷第三
    ０頁）
  (四)被告在八十年就已辦好繼承登記，但是當時他們就已知道買賣，沒有必要再去辦
    繼承登記而多花錢（見審卷第一二五頁）。原告不同意己○○的條件（見審卷第
    一三八頁）。
三、證據：
    証一：讓渡契約書一份。（原件閱後發還）
    証二：土地登記謄本二份。
    証三：戶籍謄本三份。
    聲請訊問證人杜孝義。
貳、被告方面：
一、聲明：駁回原告之訴。
二、陳述：
  (一)己○○部分：
  (1)父母親向我們提過不要與原告他們打官司（見審卷第一二四頁）。對方已給我父
    親四萬二千元，但我希望對方再給我六十八萬二千六百五十七元四角，如果他們
    不同意，我也不願意將土地給對方（見第一三九頁）。六十八萬餘元包括三個項
    目：以原告所稱土地現值，補償己○○五十九萬九千四百三十二元，辦理遺
    產繼承支出一萬六千五百元，己○○占五分之一即三千三百元，己○○支付地
    價稅七萬九千九百二十四元四角。（見審卷第一四二頁書狀、一三八頁筆錄）
  (2)對方既然已給我們錢，我們就該履約，杜孝義也告訴我他在現場，說他有把錢拿
    給我父親。我要求六十萬元，是因我母親的墓尚未修好，另外還要拿給我侄兒。
    七十六年我不知道讓渡契約，一直到八十年我繼承時才知道（見審卷第一二五、
    一二六頁）。
  (3)如果對方同意我的補償條件，可以用另外一塊共有土地來交換─同段二０土地土
    地。（見審卷第一四三頁）
  (二)庚○○部分：
  (1)我父親有跟我們說過，土地有三分之二要租給他們。我記得當時是說租而已，期
    限為十年，我聽我父親說拿了租金有三、四萬元。當時證人杜孝義並沒有在場，
    是事後余添生叫我父親找證人（見審卷第六七、六八頁）。杜孝義當時在家裡，
    是我父親去找他的（見審卷第六八頁）。契約是壽豐鄉的一位土地代書寫的，是
    何人我不清楚，印章是我父親的（見審卷第六八至六九頁）。
  (2)證人杜孝義所言不實。當時是我載我父親過去的，余添生一次把十年的租金付清
    。當時土地是我父親的，為何會移至我名下，我不清楚，因為我都在監獄。我父
    親在八十年二月十四日過世，我母親在八十九年一月廿一日過世，如果確實有買
    賣契約的話，原告在他們過世前為何不主張，等到他們過世後才提出？（見審卷
    第六八頁）
  (3)我有一個姊姊及一個哥哥己○○，其他的哥哥都過世了。不是很確定我姊姊沒有
    繼承我父親的財產。（見審卷第六八頁）
  (4)我父親沒有收到四萬二千元，己○○根本不在場。土地是租給他們，而不是買賣
    ，租期十年，對方應將土地返還，處理經過是我載我父親去的，然後我就去上班
    ，證人杜孝義根本沒有在場，而且當時我母親在高雄，證人所言不實，對方說將
    錢交給我母親也是不實在的。我不清楚我哥哥講法為何與我不同。對方不該趁我
    們服刑時來打官司（見審卷第一二五頁）。
三、證據：（無）
    理    由
一、爭執要旨：原告主張雙方被繼承人前就本件土地簽訂買賣契約，原告並已依約支
    付價金。被告己○○要求原告另行補償六十八萬餘元，始同意過戶；被告庚○○
    則否認契約，辯稱當時係簽訂為期十年的租約，證人杜孝義並不在場云云。（雙
    方對於彼此分係余添生、游信仰之繼承人，以及被告二人分就本件土地所有權應
    有部分各為三分之一，並無爭執。）
二、關於買賣契約關係是否存在：
    原告主張之事實，已據其提出與所述相符之讓波契約書一份（見審卷第六八頁）
    為證。證人杜孝義亦證稱，我有看過這份契約，有無蓋指印我沒有印象，我不太
    確定上面簽名是不是我寫的，印章是否我的，我也不太確定。我只知道當時有買
    賣這筆土地的事情（見審卷第三０頁），並具結願負偽證刑責；況庚○○亦表示
    契約上印文是其父親的（見審卷第六八至六九頁），己○○亦對於買賣契約並不
    爭執，應認該紙契約書確係真正。庚○○雖否認買賣關係存在，主張當時係簽訂
    租約，租期十年，對方一次付清租金三、四萬元，且杜孝義當時並不在場，是余
    添生事後要被告父親找證人云云（見審卷第六八頁）。惟按，當事人主張有利於
    己之事實者，就其事實有舉證之責任，民事訴訟法第二百七十七條定有明文；庚○○並未能證明雙方訂立租賃契約；況且證人杜孝義於事後知情並就契約認證，
    杜君與本件契約並無利害關係可言，復具結願負偽證刑責，本院無從僅憑庚○○
    無端空言否定其證詞之效力，游君所辯並非可信。
三、價金是否已支付：
    原告主張價金已付予游信仰夫妻（見審卷第三０頁）。被告己○○亦承認其父收
    受四萬二千元（見審卷第一二五頁）；庚○○否認其父收受四萬二千元，主張余
    添生一次將十年租金付清（見審卷第六八頁、一二五頁），由於本院認定訂約雙
    方係成立買賣契約，應認庚○○所稱一次付清金錢係指買賣價金而非租金。從而
    ，原告所負支付價金義務業已履行完畢。
四、原告是否仍有補償義務：
    被告己○○要求原告另行補償六十八萬二千六百五十七元四角，由於原告之被繼
    承人已履行支付價金義務，己○○此一要求即欠缺法律上依據，原告拒絕給付此
    一金錢，合於法律規定。至於原告是否同意以另一筆土地交換，則屬另一事。
五、原告因繼承而取得買賣契約關係並提起本訴，請求被告分別履行主文第一項所示
    所有權應有部分移轉義務，合於法律規定，應予准許。
六、因本案事證已臻明確，兩造其餘主張陳述及所提之證據，均毋庸再予審酌，附此
    說明。
七、據上論結：原告之訴為有理由，依據民事訴訟法第七十八條、第八十五條第二項
    ，判決如主文。（一、二審訴訟費用係法院所收取之各項費用，不含律師費等費
    用。）
中      華      民      國    八十九    年    十一    月      十六      日
                                臺灣花蓮地方法院民事庭
~B法      官  吳燁山
右為正本係照原本作成。
如對本判決不服，應於送達後廿日內，向本院提出上訴狀（應按對方人數提出影本）
，並按上訴利益百分之一．五，繳納上訴費。本件上訴期間以監、所收受之日期為準
。
~B法院書記官  連玫馨
中      華      民      國    八十九    年     十一     月    二十一    日


司法院資訊處製作；財團法人民間司法改革基金會備份。
